臺灣臺中地方法院刑事判決　　　　　　　 96年度易字第159號
公　訴　人　臺灣臺中地方法院檢察署檢察官
被　　　告　丙○○
上列被告因重利案件，經檢察官聲請簡易判決處刑（95年度偵字
第12684 號），本院臺中簡易庭認不宜以簡易判決處刑，移由本
院依通常程序審理，判決如下：
    主    文
丙○○無罪。
    理    由
一、公訴意旨如處刑書所載（詳附件）
二、按犯罪事實應依證據認定之，無證據不得認定犯罪事實；不
    能證明被告犯罪者，應諭知無罪之判決，刑事訴訟法第154
    條第2項、第301條第1 項前段分別定有明文。又事實之認定
    ，應憑證據，如未能發現相當證據，或證據不足以證明，自
    不能以推測或擬制之方法，為裁判基礎（最高法院40年台上
    字第86號判例意旨參照）。且認定犯罪事實所憑之證據，雖
    不以直接證據為限，間接證據亦包括在內；然而無論直接或
    間接證據，其為訴訟上之證明，須於通常一般之人均不致有
    所懷疑，而得確信其為真實之程度者，始得據為有罪之認定
    ，若其關於被告是否犯罪之證明未達此程度，而有合理性之
    懷疑存在時，致使無形成有罪之確信，依罪證有疑，利於被
    告之證據法則，即不得遽為不利被告之認定（最高法院76年
    台上字第4986號判例意旨參照）。
三、訊據被告丙○○固坦承借款予告訴人乙○○，並於借款時，
    先行預扣利息，惟堅詞否認有何重利犯行，辯稱：伊向告訴
    人收取之利息係以借款新台幣（下同）10萬元，每月3500元
    計算，並非10萬元每10日即收取1 萬元之利息，且告訴人陸
    續向伊借款約達200萬元，至95年3月結算時，尚餘95萬元未
    還，才由告訴人交付面額各為40萬元之支票2 張及面額15萬
    元之支票1張共95萬元交其收執，其中1張面額40萬元之支票
    如期兌現，另1 張面額40萬元之支票（如附表一所示）屆期
    提示退票，並由自稱「甲○○」（真實姓名為林延諭）之人
    打電話向伊詢問告訴人是否有向伊借款，因告訴人無法支付
    票款，可否將伊之前所賺之利息折讓給告訴人，因利息總計
    有10萬元，伊才同意將持有面額55萬元之票款以45萬元之現
    金處理，伊於甲○○交付45萬元時一併歸還支票2張等語。
    而公訴人認被告涉有重利罪嫌，無非以證人即告訴人之證述
    、告訴人交付之支票係由被告提示，及告訴人提供之本票（
    如附表二所示）其票期相隔約為10日為依據。惟查：
  (一)告訴人向被告借款，並簽發面額40萬元之支票2 張及15萬元
    之支票1張交予被告，而40萬元之支票2張，均由被告所有設
    於台中商業銀行之帳戶（帳號：000000000000）提示，其中
    1張有兌現，另1張則遭退票等情，有慶豐商業銀行股份有限
    公司（下稱慶豐銀行）台中分行95年4 月17日（95）慶銀中
    字第177 號函暨函附之支票、退票理由單及台中商業銀行總
    行95年7月20日中業務字第09507006996號函在卷可稽（見警
    卷第9至12-1 頁），核與告訴人指訴情節相符，並為被告所
    不爭執，則告訴人確有向被告借款，並交付面額計95萬元之
    支票之事實，堪以認定。
  (二)證人林延諭即甲○○於本院到庭結證稱：95年3、4月間告訴
    人缺錢向伊調錢，第1 次是上午，開立榮津有限公司之支票
    借款30萬元，同日下午又要求借款40萬元，聲稱要幫伊之岳
    父還錢，因其先前已開票向好友借款多次並一再延期清償，
    總共換了3 次票，這次要讓票款兌現，且除了這張40萬元的
    票外，之後還有1 張15萬元的票到期，伊才決定出面幫告訴
    人協調，告訴人才給伊被告之電話，伊於電話中詢問被告有
    無利息，因告訴人經濟狀況不好，由伊清償，被告表示告訴
    人向他借款而開立3張支票，2張40萬元，1張15萬元，其中1
    張40萬元的票有兌現，95萬元中包含10萬元之利息，被告同
    意不收利息10萬元，而以45萬元之現金處理，伊再與被告約
    在台中市○○路393 號伊經營之工廠見面，由伊交付45萬元
    給被告，被告則交還2張支票等語（見本院卷第25-27頁），
    核與被告供述相符，足徵被告上開辯詞，尚非虛妄。
  (三)證人乙○○於95年6 月30日偵訊時結證稱：伊經營補習班，
    被倒債，於93年12月17日跟被告借款10萬元周轉，口頭約定
    10 萬元，利息是10天1萬元，伊是看報紙得知被告，陸續借
    款，同年月29日又借款10萬元，利息雖為10天，但如遇到末
    日為星期六、日，提前至周五收款，而且始日亦計入，均有
    簽發本票，總計約借了200萬元，付息約200萬元以上，借款
    時有簽發本票或支票，沒有押證件，伊係以現金及開立支票
    付款，現金是向朋友借，及開立戶名為榮津有限公司、付款
    銀行為寶華銀行民權分行及慶豐銀行台中分行之支票，或伊
    於台中商業銀行中正分行申請之支票，開立之面額為2、3萬
    元至30萬元不等，支票面額係本金加利息，期間自93年12月
    迄今，伊係95年3月間最後1次與被告在台中市○○○街談時
    ，尚積欠被告約100 多萬元，即如伊簽發並庭呈之本票（如
    附表二所示）金額，最後被告要求返還95萬元，由伊交付榮
    津有限公司面額40萬元之支票2張及面額15萬元之支票1張，
    庭呈之本票係被告忘記取回，本票上之金額是付現的差額加
    上本金或利息等語（見偵查卷第6-7頁）；其於95年3月22日
    警詢則陳稱：伊因缺錢，於94年5 月10日見聯合報刊登之分
    類廣告後，撥打電話聯絡，與自稱「林文彬」之男子見面借
    款，電話已忘了，借款10萬元，含當日與到期日每10日須繳
    1 萬元之利息，自借款日（94年5月10日）至今已繳納150萬
    元以上，大約借款200 萬元，伊皆以現金還款，皆由自稱林
    文彬之男子前來收款，最近3 次伊開具榮津有限公司慶豐銀
    行之支票共3 張交付，面額分別為40萬元、40萬元、15萬元
    等語（見警卷第4- 6頁）。由此可知，證人乙○○就借款之
    始期、付息之總額、還款之方式係純以現金支付，或兼有交
    付其個人及榮津有限公司之支票，先後所述不一，是其證言
    之真實性，誠屬有疑。再者，被害人與一般證人不同，其與
    被告處於絕對相反的立場，其陳述之目的，在使被告受刑事
    訴追處罰，內容未必完全真實，證明力自較一般證人之陳述
    薄弱。故被害人縱立於證人地位而為指證及陳述，且其陳證
    、陳述無瑕疵可指，仍不得作為有罪判決之唯一依據，應調
    查其他證據以察其是否與事實相符，亦即仍須有補強證據以
    擔保其指證、陳述之真實性，始得採為斷罪之依據，最高法
    院94年度台上字第3326號判決要旨可資參照。證人乙○○之
    證言既有上述瑕疵可指，自不得遽為不利被告之認定。況且
    ，附表二所示之本票，其票期雖相隔約10日，惟均無受款人
    之記載，有本票影本在卷可稽（見偵查卷第9-15頁），並由
    證人乙○○於偵訊作證時自行提出，已如上述，而被告堅詞
    否認本票係證人乙○○簽發交其收執，證人乙○○就本票係
    其簽發交付被告、簽發之金額為本金加計月息30分之利息及
    其以自己及榮津有限公司之支票支付本金及利息予被告之事
    實，並未提出任何證據以供查證，自難以本票之票期相隔約
    10日，執為不利被告之認定。
  (四)按刑法第344 條重利罪成立之要件，除須乘他人急迫、輕率
    或無經驗，貸以金錢或其他物品外，尚須取得與原本顯不相
    當之重利，始足當之。而所謂取得與原本顯不相當之重利，
    係指就原本利率、時期核算及參酌當地之經濟狀況，較之一
    般債務之利息，顯有特殊之超額者而言。依被告所述，其借
    款10萬元予告訴人時，每月收取3500元之利息，尚難認被告
    係取得與原本顯不相當之重利。
  (五)綜上所述，被告所為之辯解，應可採信。依刑事訴訟法第16
    1條第1項之規定，檢察官就被告犯罪事實應負舉證責任，並
    指出證明之方法，對於其所訴之被告犯罪事實，應負提出證
    據及說服之實質舉證責任，倘所提出之證據不足為被告有罪
    之積極證明，或其闡明之證明方法無從說服法官以形成被告
    有罪之心證，基於無罪推定之原則，自應為被告無罪之諭知
    ，本件既存有合理懷疑，而致本院無法形成被告有罪之確切
    心證，自屬不能證明被告犯罪，應為被告無罪之諭知。至公
    訴人雖以告訴人表示有證人可證明被告當時係以林先生之身
    分出借款項，惟此與被告借款予告訴人時，是否取得與原本
    顯不相當之重利無涉，自無傳訊調查之必要，併此敘明。
據上論斷，應依刑事訴訟法第301條第1項前段，判決如主文。
本案經檢察官丁○○到庭執行職務
中　　華　　民　　國　　96　　年　　3 　　月　　30　　日
                  刑事第八庭  審判長法  官  林慧英
                                    法  官  賴恭利
                                    法  官  簡源希
上正本證明與原本無異。
如不服本判決，應於收受送達後10日內向本院提出上訴書狀（應
附繕本）。
　　　　　　　　　　　　　　　　　　書記官  廖碩薇
中　　華　　民　　國　　96　　年　　3 　　月　　30　　日
附表一（支票）
┌──┬───┬───┬───────┬───┬──────┐
│編號│發票日│面  額│付 款 銀 行   │發票人│票        號│
├──┼───┼───┼───────┼───┼──────┤
│1   │950330│40萬元│慶豐商業銀行台│榮津有│CF0000000   │
│    │      │      │中分行        │限公司│            │
└──┴───┴───┴───────┴───┴──────┘
附表二（本票）
┌──┬───┬───┬───┬────┐
│編號│發票人│發票日│到期日│面   額 │
├──┼───┼───┼───┼────┤
│ 1  │乙○○│950122│950131│17萬元  │
├──┼───┼───┼───┼────┤
│ 2  │乙○○│950124│950131│22萬元  │
├──┼───┼───┼───┼────┤
│ 3  │乙○○│950215│950224│16萬元  │
├──┼───┼───┼───┼────┤
│ 4  │乙○○│950217│950224│72600元 │
├──┼───┼───┼───┼────┤
│ 5  │乙○○│950217│950226│4萬元   │
├──┼───┼───┼───┼────┤
│ 6  │乙○○│950220│950301│22萬元  │
├──┼───┼───┼───┼────┤
│ 7  │乙○○│950223│950303│7萬元   │
└──┴───┴───┴───┴────┘
